臺灣高等法院刑事判決　　　　　　　　　　　　　九十三年度上訴字第一四六七號
　　上　訴　人　台灣板橋地方法院檢察署檢察官
　　上　訴　人
　　即　被　告　乙○○
　　指定辯護人　陳培豪　律師
右上訴人因偽造有價證券等案件，不服臺灣板橋地方法院九十一年度訴字第二五０一
號，中華民國九十三年三月二十六日第一審判決（起訴案號：臺灣板橋地方法院檢察
署九十一年度偵字第六一一號），提起上訴，本院判決如左：
    主  文
原判決撤銷。
乙○○共同連續意圖供行使之用，而偽造有價證券，處有期徒刑肆年。
如附表壹所示偽造之「郭麗紅」本票肆張、「郭麗虹」本票貳拾貳張、如附表貳所示
「鄭碧函」本票貳拾肆張、如附表所示除編號第一、二、三、四、十八、二二號以
外之「丙○○」本票共壹拾玖張、郭麗虹名義字據上偽造之「郭麗虹」簽名壹枚、鄭
碧函名義之「收據及切結書」上偽造之「鄭碧函」簽名枚、指印柒枚、丙○○名義
之「收據及切結書」上偽造之「丙○○」簽名枚、指印陸枚、得標者簽名簿上偽造
之「郭麗虹」簽名壹枚、「鄭碧函」簽名貳枚及「丙○○」簽名壹枚、如附表參編號
一、二、三、四號本票上「丙○○」之簽名及指印（署押）各壹枚，如附表參編號十
八、二十二號本票上「丙○○」之指印（署押）各壹枚均沒收。
    事  實
一、乙○○與鄭夏花係朋友關係，張碧函係鄭夏花之女、乙○○之乾女兒。乙○○自
    民國（下同）八十三年起，因經濟拮据無力償還向鄭夏花借貸之款項，嗣見葉春
    年老可欺，乃萌生冒名詐標之犯意，計畫利用假名或冒用他人名義入會之方式
    詐標會款，供其償還積欠鄭夏花之借款債務或周轉資金，其後乙○○明知自己已
    無力繳付得標後死會會款，竟意圖為自己不法之所有，並基於詐欺取財及行使偽
    造準私文書之概括犯意，假冒「郭麗虹」其人（事實上係郭麗紅，惟未經其授權
    同意）、「鄭碧函」以及其大嫂「丙○○」名義，參加葉春於八十五年十二月
    五日召集之互助會各一會（每會新臺幣〈下同〉二萬元，採外標制，每月五日開
    標，底標一千五百元，會期自八十五年十二月五日起至八十九年一月五日止，會
    首及會員共三十八人），同時鄭夏花另以自己之名義參加一會。迨八十六年四月
    五日（第五期）鄭夏花以自己名義參與競標，並標得七十七萬八千一百元之會款
    後，乙○○即邀張碧函共同參與行騙，張碧函應允於事中加入，二人先後為下列
    行為：
(一)於八十六年六月五日第七期互助會開標時，乙○○與張碧函共同基於詐欺取財及
    行使偽造準私文書之概括犯意，由乙○○向會首葉春詐稱：「郭麗虹」欲標取
    會款云云，並在空白紙張上填寫「郭麗虹」及「６２００」，用以表示該會員欲
    以該標息標取會款之意思後，交予葉春，持以以行使得標，張碧函及乙○○為
    配合領取已詐標成功之會款，旋即共同意圖供行使之用，並基於偽造有價證券及
    行使偽造文書之概括犯意，先由乙○○在不詳地點，冒用「郭麗虹」之名義偽造
    如附表壹編號一至五號所示五張本票（其中前四張之發票人均誤載為「郭麗紅」
    ，第五張始載為「郭麗虹」），再交給張碧函，由張碧函按照乙○○偽造之該張
    「郭麗虹」本票，接續冒用「郭麗虹」之名義偽造如附表壹編號六至二十六號所
    示二十一張本票，再交由乙○○於本票正面捺印指印及於背面蓋用自己印章背書
    ，其中發票人
    二二一一四三二號，完成偽造本票之發票行為（其偽造行為之詳細分工、偽
    造署押數量及資料謬誤情形均如附表）。嗣由乙○○持該偽造之二十六張本票前
    往臺北縣中和市○○街三五號二樓葉春住處，交予會首葉春用以擔保按時繳
    交死會會款，並於「得標者簽名簿」上偽造「郭麗虹」簽名一枚及註明「乙○○
    代收」等字樣，暨在記載積欠前開會款之字據上冒用郭麗虹名義簽署郭麗虹署押
    一枚，用以證明係由「郭麗虹」名義出具領收會款之證明後，交付葉春，持以
    行使，使葉春陷於錯誤，支付現金八十萬三千二百元之會款予乙○○，足生損
    害於「郭麗紅」其人、郭麗虹及葉春。
(二)於八十六年七月五日第八期互助會開會時，乙○○又承前開共同詐欺取財及行使
    偽造準私文書之概括犯意，向會首葉春詐稱：「鄭碧函」欲標取會款云云，並
    在空白紙張上填寫「鄭碧函」及「５１００」，用以表示該會員欲以該標息標取
    會款之意思後，交付葉春，持以行使得標，張碧函及乙○○為配合領取已詐標
    成功之會款，乃先由乙○○在不詳地點，冒用「鄭碧函」之名義偽造如附表貳編
    號第十九至二四號所示六張本票交給張碧函，再由張碧函接續冒用「鄭碧函」之
    名義簽發如附表貳編號一至十八號等十八張本票，嗣再交由乙○○於本票正面捺
    印指印（如附表貳編號二十三號本票除外）及於背面蓋用自己印章背書，完成偽
    造本票之發票行為（如附表貳編號二十三號本票除外，偽造行為之詳細分工、偽
    造署押數量及資料謬誤情形均如附表）。其後因乙○○臨時有事，乃由張碧函持
    該偽造之二十四張本票前往葉春前開住處，交予會首葉春用以擔保日後按時
    付款，同時於「得標者簽名簿」上偽造「鄭碧函」簽名二枚及冒用「鄭碧函」之
    名義偽造「收據及切結書」一份（其上有偽造之「鄭碧函」簽名三枚，指印七枚
    ，張碧函明知其住處係桃園縣龜山鄉○○街二十八號十一樓，且該房屋並無三十
    樓之樓層，仍在該「收據及切結書」上虛偽記載為同址第三十樓）後，交付葉春
    ，持以行使，使葉春陷於錯誤，支付現金八十萬九千四百元之會款予張碧函
    ，張碧函其後再轉交乙○○，足生損害於「鄭碧函」及葉春。
(三)於八十六年九月五日（起訴書誤載為九月二日）第十期互助會開會時，乙○○承
    前共同詐欺取財及行使偽造準私文書之概括犯意，與張碧函相偕前往葉春前開
    運」及「５７００」，用以表示該會員欲以該標息標取會款之意思後，交付葉春
    ，持以行使得標，張碧函及乙○○為配合領取已詐標成功之會款，復基於前述
    偽造有價證券及行使偽造文書之概括犯意，由張碧函在不詳地點，冒用「丙○○
    」之名義偽造如附表編號第一、二、三、四、十八、二二號以外之本票十九張
    （起訴書誤載為二十六張）用以供作擔保之本票（另附表編號第一、二、三、
    四號本票四張，發票日僅記載八十六年五日，未記載月份，欠缺本票應記載事項
    《發票年、月、日均應記載》，其票據為無效，附表編號第十八、二二號二張
    本票祇蓋用不詳姓名年籍之成年人指印，漏未簽名，未完成發票行為，僅屬偽造
    完成一般之私文書）後轉交乙○○，由乙○○委請某姓名年籍不詳之成年人於本
    票正面捺印指印，完成偽造本票之發票行為（其偽造行為之詳細分工、偽造署押
    數量均如附表），嗣再由乙○○持該十九張偽造之本票及其餘屬偽造文書性質之
    前開「本票」六張前往葉春住處，交予會首葉春，並於「得標者簽名簿」上
    偽造「丙○○」簽名一枚，且註明「乙○○代收」等字樣及冒用「丙○○」之名
    義偽造「收據及切結書」一份（其上有偽造之「丙○○」簽名三枚，指印六枚）
    ，用以證明係由「丙○○」名義出具領收會款之證明後，交付葉春，持以行使
    ，使葉春陷於錯誤，支付現金八十萬六千元之會款予乙○○，足生損害於「丙
    ○○」及葉春。嗣因得標名義人「郭麗虹（紅）」、「鄭碧函」及「丙○○」
    均未按期繳交死會會款，葉春於前開本票屆期未獲兌現後，循會單及本票所載
    之發票人姓名、
    「鄭碧函」及「丙○○」，經查證後確認本票上所記載發票人資料均有錯誤無從
    追償，始知受騙。
二、案經葉春訴請臺灣板橋地方法院檢察署檢察官偵查起訴。
    理  由
一、被告乙○○於本院審理時未到庭，其於原審坦承於前開時地書立「郭麗虹」名義
    之字據一紙、簽發「郭麗虹」名義之本票二十六張並捺指印、在本票背面蓋章擔
    任連帶保證人及於得標名冊上簽寫郭麗虹之姓名，並在本票發票人欄書寫其女張
    匯君之
    本票上按捺指印，暨以「丙○○」名義加入告訴人之互助會，並以「丙○○」名
    義書立借據、切結書及在得標名冊簽名，事後委由張碧函簽發丙○○名義之本票
    二十五張等情不諱，惟矢口否認涉有右揭犯行，辯稱：（一）本件係鄭夏花以郭
    麗虹名義加入告訴人的互助會，伊不知事前有無經過郭麗虹同意，且會款均是由
    鄭夏花繳納，而投標當時係因鄭夏花不會寫字，伊才代鄭夏花簽收，並書立字據
    、本票及擔任連帶保證人，然標金係由鄭夏花拿走，非伊所取得。（二）「鄭碧
    函」名義之互助會是鄭夏花所有，且會款亦是由鄭夏花所繳納，標金亦由鄭夏花
    取走，因張碧函認伊為乾媽，伊先生姓鄭，所以才習慣性稱張碧函為鄭碧函，因
    此對於以「鄭碧函」名義參加告訴人之互助會不以為意，且嗣簽發「鄭碧函」名
    義之本票，亦屬有權簽發，要與冒用他人名義簽發之偽造有價證券犯行有間。（
    三）伊有徵求大嫂丙○○以其名義參加告訴人之互助會，當時丙○○言明由伊負
    責繳納會款經伊首肯，丙○○遂同意云云。
二、惟查：
(一)關於「郭麗虹」名義之四張本票、「郭麗紅」名義之二十二張本票等部分：
  (1)被告於原審坦承於前開時地簽發「郭麗紅」、「郭麗虹」名義之本票二十六張及
    捺指印，暨在本票背面蓋章擔任連帶保證人及於得標名冊上簽寫郭麗虹之姓名，
    並在記載積欠前開會款之字據一紙上偽造「郭麗虹」之署押，另囑由張碧函在本
    票發票人欄書寫其女張匯君之
    稱：「是乙○○先寫好草稿，叫我照著寫，本票上的手印不是我蓋的」、「當時
    是乙○○帶我去標會，開標後，乙○○就拿那張紙叫我照抄，不抄的話就跟我媽
    媽說我沒有去上課，
    原審九十二年五月一日訊問筆錄）。原審法院於另案（九十年度訴字第一三五六
    號被告張碧函、鄭夏花偽造有價證券等案件）函請內政部警政署刑事警察局鑑定
    如附表壹所示共二十六張「郭麗虹（紅）」之本票上指印是否為乙○○所捺，據
    覆稱：除編號００１５６０號本票無法比對外，其餘以「郭麗虹」名義所簽發之
    本票上的指印，均與乙○○指紋相符，有該案卷影印本及該局九十二年三月六日
    刑紋字第○九二○○三五六六九號鑑驗書影本在卷可稽，且被告乙○○於辨識編
    號００１５６０號本票後亦供稱：「這張是我寫的，如果是我寫的，指印就應該
    是我的」等語（見同上九十年度訴字第一三五六號卷，九十二年八月二十七日審
    判筆錄第十頁）。
  (2)偽造之「郭麗紅」、「郭麗虹」本票上發票人
    」，係乙○○之女張匯君之
    臺灣板橋地方法院檢察署八十九年偵緝字第一五八四號影印卷第四○頁）等附卷
    為憑。此外，復有該二十六張本票影本附於偵查卷可稽（見八十九年度偵字第九
    九八三號卷第三二至四一頁），被告以「郭麗虹」、「郭麗紅」名義簽發本票、
    捺指印及背書等事實，應堪認定。
  (3)被告冒用「郭麗虹」之名義偽造「收據及切結書」一張，並於「得標者簽名簿」
    上偽造「郭麗虹」署押，用以證明係由「郭麗虹」名義出具領收會款之證明後，
    暨在記載積欠前開會款之字據上冒用郭麗虹名義簽署「郭麗虹」署押一枚，交付
    葉春，持以行使等情，業據其坦承：「我用郭麗虹的名義寫借據」（見原審九
    十一年度訴字第二五一號卷，九十二年一月十六日訊問筆錄第三頁）等語不諱
    ，核與告訴人葉春指訴之情節大致相符，且該收據及切結書，與得標者簽名簿
    上亦均明確記載「乙○○代收」等字樣，有「收據及切結書」（見八十九年度偵
    字第九九八三號卷第四二頁）及「得標者簽名簿」（見同上偵卷第八四頁）影本
    各一張附卷可稽，此外，復有冒用「郭麗虹」名義簽署「郭麗虹」署押之字據影
    本一張存卷為憑，足見乙○○冒用「郭麗虹」偽造「收據及切結書」及字據各一
    張，並於「得標者簽名簿」上偽造「郭麗虹」署押無疑。
  (4)雖被告辯稱係代鄭夏花簽收，標金由鄭夏花拿走云云，惟為鄭夏花與張碧函所否
    認，且衡情該郭麗虹名義之互助會如非被告所掌控，且標金非被告取去，何以被
    告須偽簽本票承擔重罪之風險？況鄭夏花即令因不識字而由被告代為簽收，仍可
    親自按捺指印，乃竟由被告代為按捺指印，亦與常理有違，且被告供稱於代簽時
    忘記自己之
    訊問筆錄第五頁），亦有悖常情。再者，證人郭麗紅於原審訊問時否認曾同意他
    人以其名義跟會（見原審九十三年三月五日審判筆錄第八頁），且鄭夏花如係經
    「郭麗虹」同意以其名義跟會，豈會在互助會會單上寫上自己的電話號碼，凡此
    均足認定被告所辯不足採信。
(二)關於「鄭碧函」名義之本票等部分：
  (1)被告於原審坦承簽發如附表貳編號十九至二十四號所示「鄭碧函」名義本票六張
    及於「鄭碧函」名義之本票上按捺指印等情，且原審另案（九十年度訴字第一三
    五六號）函請內政部警政署刑事警察局鑑定如附表貳所示「鄭碧函」之二十四張
    本票是否為乙○○所按捺，據覆稱：均與乙○○相符，有該局九十二年三月六日
    刑紋字第○九二○○三五六六九號鑑驗書影本附卷可稽，足見前開二十四張本票
    正面之指印均為乙○○所捺，且如附表貳編號十九至二十四號之本票六張（金額
    用打字的本票）係被告簽發無訛。
  (2)至如附表貳編號一至十八號本票上之「鄭碧函」簽名究為何人所偽簽乙節，證人
    張碧函於原審訊問時證稱：「．．．立據人鄭碧函是我寫的，後面的本票是我寫
    的，指印不是我的．．．」（見原審九十二年五月一日訊問筆錄），張碧函於原
    審另案訊問時亦供稱：「六張金額用打字的、付款地用蓋章的部分，不是我製作
    的」（見九十年度訴字第一三五六號卷九十二年二月二十六日訊問筆錄第三頁）
    ，就其餘二十一張本票均係伊所偽簽一事，供承不諱，核與被告於另案審理時證
    稱：「（提示金額用打字的鄭碧函名義本票六張，是否你簽發？）筆跡是我的，
    這個名字是我寫的」（見九十年度訴字第一三五六號卷九十二年八月二十七日審
    判筆錄第十三頁）及證人甲○○於本院證稱：「（提示鄭碧函名義簽發的本票二
    十四紙）哪一部分是你寫的字跡？裡面的都不是，我沒有寫這些。」等語相符此
    外，復有該二十四張本票影本附於偵查卷可稽（見八十九年度偵字第九九八三號
    卷第二三至三一頁），足見如附表貳編號一至十八號本票係共犯張碧函所偽造無
    疑。
  (3)張碧函於原審及另案原審審理時亦證稱曾受乙○○指示持前開偽造之「鄭碧函」
    本票前往葉春住處，當場冒用「鄭碧函」之名義偽造「收據及切結書」一張，
    並於「得標者簽名簿」上偽造「鄭碧函」簽名二枚後，交予葉春等語，並堅指
    ：「（提示收據，龍興街二十八號三十樓何人居住？是否有三十樓？）沒有，是
    乙○○叫我寫的，我住二十八號十一樓」（見八十九年度偵緝字第一五八四號影
    印卷八十九年十一月十五日訊問筆錄；原審九十三年二月六日審判筆錄第十、十
    一頁）、「（問：切結書上面的連帶保證人鄭夏花等字樣，是誰寫的？）是我寫
    的，乙○○整張寫好，叫我照抄」（見原審九十年度訴字第一三五六號卷，九十
    二年八月二十七日審判筆錄第六頁）、「（問：提示本票、收據、切結書，有何
    意見？）這些都是乙○○叫我們簽的」（同上卷，九十二年七月十一日審判筆錄
    第十五頁）等語，且原審將該二份文件與附表貳編號第一至十八號所示本票上由
    張碧函所偽簽之「鄭碧函」簽名進行比對，確認二者「鄭碧函」之筆跡確極相似
    ，有收據及切結書影本（八十九年度偵字第九九八三號卷第二二頁）及得標者簽
    名簿影本（同上偵卷第八四頁）各一張附卷可稽，足見張碧函冒用「鄭碧函」名
    義偽造收據及切結書一份，及於得標者簽名簿上偽簽「鄭碧函」之簽名二枚之事
    實，應堪認定。
  (4)被告雖否認指示張碧函冒用鄭碧函名義參加互助會並以前詞置辯，惟張碧函於原
    審審理時證稱：「．．．立據人鄭碧函是我寫的，後面的本票是我寫的，指印不
    是我的。乙○○都找我跟他去開標，是開標後乙○○叫我寫的．．．」（見原審
    九十二年五月一日訊問筆錄第六頁），鄭夏花於原審審理亦證稱：「（問：編號
    十一跟四十的鄭碧函、鄭書函是誰？）那是乙○○用下去的名字，她要用誰的名
    字我就給她寫下去。我不知道他們兩人是誰」、「我說鄭碧函跟鄭書函是誰，你
    為什麼要寫我家的電話，乙○○說我錢給你就好了，你家電話借我寫一下有什麼
    關係」（見原審九十三年二月六日審判筆錄第十三、十四頁），參以張碧函係在
    被告之授意下，偽造「鄭碧函」名義之本票十八張並將本票二十四張持往告訴人
    葉春住處領取會款，足見該會始終係由被告參與運作，是以縱使張碧函於案發
    當時確要改名為「鄭碧函」，以及鄭碧函係張碧函所習用之名，且鄭夏花自任會
    首之二個互助會會員名單中，均有「鄭春意」、「鄭碧函」及「鄭書函」之姓名
    ，以及電話號碼均為九六八九三九號等情，仍無法認定本件會員「鄭碧函」即
    係「張碧函」且為鄭夏花主導加入。再鄭夏花與被告當時係熟識好友，被告因有
    意詐標乃隨手填寫鄭夏花家中電話，亦與常情無違，自難遽為有利於被告之認定
    。再者，鄭夏花之女兒張碧函既可代為書寫，應無令乙○○代為書寫而偽造附表
    貳編號第十九至二四號本票之必要。被告以「鄭碧函」名義入會，偽造前開有價
    證券等犯行，亦堪認定。
(三)關於「丙○○」名義之本票等部分：
  (1)被告於原審已供承以「丙○○」名義加入告訴人之互助會，並以「丙○○」名義
    書立借據、切結書及在得標名冊簽名，事後委由張碧函簽發丙○○名義之本票二
    十五張等事實。
  (2)前開除附表編號第十八及二二號等二張本票有指印無簽名外，其餘二十三張本
    票上「丙○○」之簽名均為被告指示張碧函偽簽之事實，業據被告坦承不諱，核
    與證人張碧函於原審訊問時證稱：「（問：丙○○名義單據及本票是否你寫的？
    ）也是我寫的，方式和郭麗虹的情形相同，是開標後，乙○○叫我寫的，我只有
    寫本票，偵字第九九八三號卷第四十三頁的單據不是我寫的」等語相符（見原審
    九十二年五月一日訊問筆錄），並有該二十五張本票影本附於偵查卷可稽（見八
    十九年度偵字第九九八三號卷第四四至五二頁），足見前開二十三張（編號十八
    、二十二號部分有指印，無簽名）本票上偽造之「丙○○」簽名係被告指示張碧
    函所為。
  (3)原審於另案函請內政部警政署刑事警察局就如附表所示「丙○○」之二十五張
    本票鑑定是否為乙○○所按捺，據覆稱：丙○○本票上指印部分與乙○○不符，
    部分無法比對（詳如附表，其中編號二三號部分無指印），有該局九十二年三
    月六日刑紋字第○九二○○三五六六九號鑑驗書影本附卷可稽，而被告乙○○、
    證人張碧函及鄭夏花亦均否認在該本票上捺印指印，即無從確認該指印為何人所
    捺，惟參諸被告指示張碧函在前開二十三張本票上偽造「丙○○」之簽名等情，
    足徵該指印係被告委由不詳姓名之他人所捺印無疑。
  (4)被告雖辯稱：伊係得到大嫂丙○○之同意云云，惟為證人丙○○所否認（見八十
    九年度偵緝字第一五八四號卷九十年五月八日訊問筆錄、九十年度訴字第一三五
    六號卷九十年九月十九日訊問筆錄第三頁），且乙○○與丙○○二人有姻親關係
    ，當不至於故為不利於被告之證詞，被告係在未徵得丙○○之同意下，擅自冒用
    「丙○○」名義偽造本票之情，委無足疑。
  (5)被告冒用「丙○○」之名義偽造「收據及切結書」一張，並於「得標者簽名簿」
    上偽造「丙○○」署押等情，業據其坦承：「（問：提示告證八丙○○之立據，
    是否你寫？）是我所寫，錢也是我拿的，我有在得標名冊上簽名並有，簽丙○○
    的名字」等語不諱（見九十一年度偵緝字第六一一號卷第二五頁背面），核與告
    訴人葉春指訴之情節大致相符，且該收據及切結書，與得標者簽名簿上亦均明
    確記載「乙○○代」等字樣，有收據及切結書影本（見八十九年度偵字第九九八
    三號卷第四二頁）及得標者簽名簿影本（見同上偵卷第八四頁）各一張附卷可稽
    ，足見乙○○冒用丙○○名義偽造「收據及切結書」一張，並於「得標者簽名簿
    」上偽造「丙○○」署押。
  (6)依卷附本票觀之，本件如附表編號第一、二、三、四號本票四張，發票日僅記
    載八十六年五日，未記載月份，欠缺本票應記載事項（發票年、月、日均應記載
    ），其票據為無效。再按票據上之簽名，得以蓋章或畫押代之，為票據法第六條
    所明定，是票據法並無得以指印代簽名之規定，故在票據上捺指印者，不生簽名
    之效力，最高法院五十四年度台上字第一一九八號判決可資參照。本件如附表
    編號第十八、二十二號本票二張，係以指印代替蓋章或簽名，依前開裁判意旨，
    並不生票據上簽名之效力，亦即該本票欠缺絕對必要記載事項，屬無效票據，不
    具有價證券之性質。惟前開未記載月份之無效票據及以指印代替蓋章或簽名之票
    據所表示之內容，仍可於法律交往與經濟交易中充當證明法律關係或事實之用，
    當係一般之私文書，附此敘明。
(四)綜上所述，本件事證明確，被告犯行堪以認定。
三、
(一)按本件互助會標單僅以一般紙條記載姓名及一定金額之標息，並無特別書寫「標
    單」二字，是第三人僅憑上開紙條之內容觀之，尚不能明瞭其用意何在，仍須依
    該互助會之約定或民間互助會之習慣，始足以表示該金額係標取會款之利息，該
    姓名係標取會款之會員而用，為足以表示參與競標互助會之一定用意之證明，非
    屬刑法第二百十條之私文書，而係同法第二百二十條第一項之以文書論之準私文
    書。次按我國民間合會除有特別約定外，僅係會首與會員訂立之契約，會員與會
    員間並無法律關係存在，至民法債編於八十八年四月二十一日修正公布後，就會
    員與會首、會員與會員間之權利義務關係雖略有調整，然於本件係該法施行前已
    成立之犯罪，就被害人及所詐得金額之認定不生影響，合先敘明。查被告假冒「
    郭麗虹（紅）」、「鄭碧函」之名義，且在其大嫂「丙○○」未曾授權代為加入
    任何互助會之情況下，為標取較多之會款供其償還積欠鄭夏花之借款，而與被告
    張碧函基於共同犯意聯絡，向會首葉春謊報「郭麗虹」、「鄭碧函」及「丙○
    ○」等均有意參加互助會，並於供擔保用之本票上記載不實資料，使「葉春」
    陷於錯誤，而交付所標得如事實欄所載之會款，是以被告乙○○及另案被告張碧
    函共同詐欺之對象，應為會首葉春無訛。至「其餘會員」雖亦因被告張碧函、
    乙○○冒標成功而繳交會款，惟彼等不論係死會或活會，均係依據其與會首葉春
    間所存在「合會契約」所為履行交付會款債務之行為，非因受被告張碧函及乙
    ○○之詐標會款所為交付，自非被告乙○○及另案被告張碧函詐欺之對象。再按
    行使偽造之有價證券以使人交付財物，本即含有詐欺之性質，如果所交付之財物
    ，即係該證券本身之價值，其詐欺取財仍屬行使偽造有價證券之行為，不另論以
    詐欺取財罪；但如行使該偽造之有價證券，係供擔保或作為新債清償而借款，則
    其借款之行為，已屬行使偽造有價證券行為以外之另一行為，始應再論以詐欺取
    財罪，並依牽連犯關係，從一重處斷（最高法院九十年度臺上字五四一六號判決
    參照）。查本件被告乙○○偽簽「郭麗虹」、「鄭碧函」及「丙○○」為發票人
    之本票，係為「擔保」日後該三名得標之死會會員均能依約按期繳交會款之用，
    此據告訴人葉春證述綦詳，揆諸前開裁判意旨，被告所為係同時符合行使偽造
    有價證券罪及詐欺取財罪之構成要件。
(二)核被告乙○○所為，係犯刑法第二百零一條第一項之偽造有價證券罪、刑法第二
    百十六條行使同法第二百十條之偽造私文書罪、刑法第二百十六條行使同法第二
    百二十條第一項、第二百十條之偽造準私文書罪及同法第三百三十九條第一項之
    詐欺取財罪。其中如附表編號第一、二、三、四號本票四張，發票日僅記載八
    十六年五日，未記載月份，欠缺本票應記載事項（發票年、月、日均應記載），
    其票據為無效，另如附表編號第十八、二二號二張本票，係以指印代替蓋章或
    簽名，依前開裁判意旨，並不生簽名之效力，亦即該本票欠缺絕對必要記載事項
    ，亦屬無效票據，不具有價證券之性質。惟前開未記載月份及以指印代替蓋章或
    簽名之票據所表示之內容，仍可於法律交往與經濟交易中充當證明法律關係或事
    實之用，當係一般之私文書，附此敘明。被告乙○○及另案被告張碧函間就前述
    犯罪事實，有犯意之聯絡及行為分擔，為共同正犯，至於偽造丙○○名義本票上
    之指印部分，係乙○○單獨決意委請不詳姓名之人而為，不在張碧函認識之犯罪
    計劃範圍內，張碧函與該不詳姓名之人自無犯意聯絡可言，難認被告與張碧函及
    該不詳姓名之三人為共同正犯。至公訴意旨雖認鄭夏花亦為共同正犯，然鄭夏花
    並無參與前開犯罪行為，業經原審法院以九十年度訴字第一三五六號判決詳予指
    明，有該判決正本一件附卷可憑，此部分公訴意旨尚有未合，應予指明。被告乙
    ○○與另案共同正犯張碧函於標單、本票、收據及切結書上所為偽造署押之行為
    ，分別為偽造準私文書、偽造有價證券及偽造私文書之部分行為，偽造私文書罪
    、偽造準私文書及偽造有價證券後復持以行使，偽造私文書罪、偽造準私文書之
    低度行為分別為行使偽造私文書罪及行使偽造準私文書之高度行為所吸收，行使
    有價證券之低度行為則為偽造有價證券之高度行為所吸收，均不另論罪。被告乙
    ○○及張碧函先後分三階段，每階段均基於同一之犯意，接續偽造「郭麗紅」本
    票四張、「郭麗虹」本票共二十二張、「鄭碧函」本票二十四張及「丙○○」本
    票十九張之行為，係同時同地實施，侵害同一之法益，各行為之獨立性薄弱，依
    一般社會健全觀念，在時間差距上，難以強行分開，在刑法評價上，應視為數個
    舉動之接續施行，合為包括之一行為予以評價，屬接續犯，為單純一罪（公訴人
    未論及此）。另被告乙○○與張碧函先後多次行使偽造私文書、行使偽造準私文
    書、偽造有價證券及詐欺取財等犯行，時間均各緊接，手段互亦相若，犯罪構成
    要件俱屬相同，顯係分別基於概括之犯意反覆為之，均應依連續犯之規定論以一
    罪，並加重其刑。所犯前開四罪間，均係為達詐得會款目的所為，互相具有方法
    結果之牽連關係，為牽連犯，應從一重論以刑法第二百零一條第一項之偽造有價
    證券罪。起訴書「證據並所犯法條欄」第二段中雖漏未論以刑法第二百十六條、
    第二百十條之行使偽造私文書罪，惟犯罪事實欄第一段第（二）小段已明確認定
    ：「基於．．．之犯意，二人虛偽開立「鄭碧函」名義之收據一紙．．．交付予
    會首葉春」等語，故有關被告乙○○與張碧函共同行使偽造私文書（收據及切
    結書）行為部分應在起訴範圍之內，本院自應併予論處。被告乙○○及張碧函於
    冒標成功後，先後在「得標者簽名簿」上分別偽簽「郭麗虹」簽名一枚、「鄭碧
    函」簽名二枚及「丙○○」簽名一枚後，持交告訴人，予以行使部分，雖未據起
　　訴，惟此部分與論罪科刑之行使偽造私文書有連續犯之裁判上一罪關係，有如前
　  述，為起訴效力所及，本院亦應併予審究。
四、原審認被告罪證明確，予以論科，固非無見。惟查：（二）按關於在得標者簽名
    簿上偽簽名字者，自不待依據習慣或特約，單從形式上觀察，即足以知悉係表示
    由某人名義出具領收會款之證明，此與事先在印妥內容之收據上偽簽他人姓名之
    情形，無分軒輊（最高法院八十三年度台上字第六六三一號判例參照），是以被
    告乙○○及張碧函於冒標成功後，先後在「得標者簽名簿」上分別偽簽「郭麗虹
    」簽名一枚、「鄭碧函」簽名二枚及「丙○○」簽名一枚後，持交告訴人，予以
    行使，係犯行使偽造文書罪，原判決認定該部分僅成立偽造署押罪，已有未洽。
　　（二）如附表編號號第一、二、三、四號本票四張，發票日僅記載八十六年五
  　日，未記載月份，欠缺本票應記載事項，其票據為無效，原判決認定被告此部分
    亦成立行使偽造有價證券罪，亦有違誤。（三）被告偽造有價證券、詐欺及偽造
　　文書等犯行，造成告訴人損失至鉅，且對互助會會首與會員間相互信賴產生負面
    影響，惡性非輕，乃原判決僅量處被告有期徒刑三年四月，殊嫌過輕，被告上訴
    意旨，指摘原判決量刑過重，尚無可取，公訴人上訴意旨，指摘原判決量刑過輕
    ，為有理由，原判決既有上開可議，要屬無可維持，應由本院撤銷改判。爰審酌
    被告偽造有價證券、詐欺及偽造文書等，惡性非輕，尤以偽造之本票數量非少，
    且迄未能彌補告訴人所受之損害，兼衡其犯罪之動機、素行等一切情狀，量處如
    主文第二項所示之刑。按偽造之有價證券，不問屬於犯人與否，沒收之；偽造之
    署押，不問屬於犯人與否，沒收之，刑法第二百零五條及第二百十九條分別定有
    明文。其立法採義務沒收主義，法院並無裁量之餘地，而依法應沒收之物，只要
    不能證明業已滅失，即應予沒收之諭知。（最高法院九十一年度台上字第三○九
    六號判決參照）。如附表所示之「郭麗紅」本票四張、「郭麗虹」本票二十二張
    「鄭碧函」本票二十四張及「丙○○」本票（如附表參編號一、二、三、四、十
    八、二二號除外）十九張，係被告乙○○、張碧函及某不詳之人所偽造之有價證
    券，且告訴人葉春供稱現由其律師保管尚未滅失（見原審九十年度訴字第一三
    五六號卷、九十二年八月二十七日審判筆錄第三頁），應依刑法第二百零五條之
    規定沒收。偽造鄭碧函名義之收據及切結書上偽造「鄭碧函」簽名三枚、指印七
    枚；偽造丙○○名義之收據及切結書上「丙○○」簽名三枚、指印六枚；「得標
    者簽名簿」上偽造之「郭麗虹」簽名一枚、「鄭碧函」簽名二枚及「丙○○」簽
    名一枚，如附表參編號一、二、三、四號本票上，「丙○○」之簽名及指印（署
    押）各一枚，如附表參編號十八、二十二號本票上，「丙○○」之指印（署押）
    各一枚，均屬被告與張碧函共同偽造之署押，因無法證明業已滅失，仍應依刑法
    第二百十九條之規定宣告沒收。至被告偽以「郭麗虹」、「鄭碧函」及「丙○○
    」等名義參與競標書寫之「標單」，會首葉春供稱已於開標後隨手丟棄而滅失
    （見原審九十年度訴字第一三五六號卷、九十二年七月十一日審判筆錄第六頁）
    ，自屬無從宣告沒收。
五、不另為無罪諭知部分：
(一)公訴意旨略以：被告於前開時地，計偽造「丙○○」本票二十六張，因認除前開
    論罪科刑部分外，亦涉犯行使偽造有價證券之罪嫌云云。惟按本票之金額及發票
    年月日，乃本票絕對應記載之事項，倘簽發本票而未記載發票年月日者，不能認
    有發票之效力，該本票自始無效，票據法第十一條第一項前段、第一百二十條第
    一項第二、六款定有明文。是以意圖供行使之用而偽造他人名義之本票，如未記
    載金額及發票年月日，縱於交付執票人時曾授權執票人自行填載金額及發票年月
    日，但執票人始終未加填載時，該偽造本票之犯罪顯然尚未完成，而刑法之偽造
    有價證券罪又未處罰未遂犯，除因合於他罪之犯罪構成要件而得成立其他罪名外
    ，自難令負偽造有價證券罪責（最高法院八十九年度台上字第六七二○號判決、
    九十一年度台上字第五○四三號判決參照）。次查票據法第一百二十條第一項明
    定：本票應由發票人「簽名」，換言之，發票人「簽名」亦為本票之絕對必要應
    記載事項之一，倘欠缺發票人之簽名，即不能認有發票之效力，該本票自始無效
    ，從而亦難令負偽造有價證券罪責。經查被告及張碧函冒用「丙○○」之名義簽
    發如附表編號第一、二、三、四號本票四張，發票日僅記載八十六年五日，未
    記載月份，欠缺本票應記載事項（發票年、月、日均應記載），其票據為無效。
    再如附表編號第十八、二十二號本票二張，係以指印代替蓋章或簽名，依前開
    裁判意旨，並不生票據上簽名之效力，亦即該本票欠缺絕對必要記載事項，屬無
    效票據，不具有價證券之性質，此部分即不論以偽造有價證券罪，惟因公訴人指
    此與前開論罪科刑之偽造有價證券部分有連續犯關係，屬裁判上一罪，爰不另為
    無罪之諭知。
(二)公訴意旨另以：被告明知其於八十五年底、八十六年初資力已陷於困難，仍竟意
    圖為自己不法之所有，冀以「以會養會」之方式，自任會首，於八十六年二月二
    十五日召集每會二萬元，連同會首合計二十五名會員之互助會，使告訴人葉春
    誤以為該會將正常進行，陷於錯誤，以自己名義參加一會，惟該會進行至第十會
    即八十六年十二月十四日無故停標，告訴人始知受騙，因認被告此部分亦涉犯詐
    欺取財之罪嫌云云。惟按犯罪事實應依證據認定之，無證據不得推定其犯罪事實
　　。又不能證明被告犯罪者，應諭知無罪之判決，刑事訴訟法第一百五十四條第二
  　項、第三百零一條第一項分別定有明文。再事實之認定應憑證據，如未能發現相
    當證據，或證據不足以證明，自不能以推測或擬制之方法，為裁判基礎（最高法
    院四十年臺上字第八六號判例參照）。認定不利於被告之事實，需依積極證據，
    茍積極證據不足為不利於被告事實之認定時，即應為有利於被告之認定，更不必
    有何有利之證據。刑事訴訟上證明之資料，無論其為直接證據或間接證據，均須
    達於通常一般人均不致於有所懷疑，而得確信其為真實之程度，始得據為有罪之
    認定，若其關於被告是否犯罪之證明未能達此程度，而有合理性懷疑之存在，致
    使無從形成有罪之確，根據「罪證有疑，利於被告」之證據法則，即不得遽為不
    利被告之認定，其以情況證據（即間接證據）斷罪時，尤須基於該證據在直接關
    係上所可證明之他項情況事實，本乎推理作用足以確證被告有罪，方為合法，不
    得徒憑主觀上之推想，將一般經驗上有利被告之其他合理情況逕予排除，此觀諸
    最高法院七十六年臺上字第四九八六號、三十二年上字第六七號判例意旨亦甚明
    顯。次按刑法第三百三十九條之詐欺罪，係以行為人於客觀上施用詐術使人陷於
    錯誤，並於行為之初，即已意圖為自己不法所有或圖得財產上之不法利益，為其
    構成要件。又債務人於債之關係成立後，如有債務不履行之情形，在一般社會經
    驗上可能之原因甚多，縱令出於惡意而有遲延給付或不為給付之情事，苟無足以
    証明其債之關係發生時自始故意藉此從事財產犯罪之積極証據，根據刑事訴訟法
    第一百五十四條之規定，仍不得僅以債信違反之客觀事態，推定債務人自始有詐
    欺取財或詐欺得利之犯意。公訴人認定被告涉犯前開罪嫌，無非係以告訴人葉春
    之指訴及被告書立其積欠會款之切結書一紙在卷為憑，為其論據。訊據被告堅
　　決否認涉有右揭犯行，辯稱：伊當時因遭他人倒會，借出的錢也收不回來，經濟
　  整個變壞，始行停會等語。經查：本件被告召集每會二萬元之互助會，自八十六
    年二月二十五日起至八十六年十二月十四日停標，固經告訴人葉春指訴甚詳，
    復為被告所自承，惟被告自八十六年二月二十五日起召集互助會，持續運作直至
    八十六年十二月間始宣告停會，期間歷經十個月，已難認定被告在召募互助會初
    始即有詐取會員財物之不法所有意圖，至被告於事後即令無法清償，亦不得推定
    其於召會之始，即對告訴人蓄意施詐，使告訴人陷於錯誤而加入該互助會。此外
    ，復乏確切證據足資證明被告涉有詐欺犯行，自屬不能證明被告犯罪，惟因公訴
    人認此部分與前開論罪科刑之詐欺行為間有連續犯關係，屬裁判上一罪，爰不另
    為無罪之諭知。
六、被告經合法傳喚無正當理由不到庭，爰不待其陳述逕行判決。
據上論斷，應依刑事訴訟法第三百六十八條、第三百六十九條第一項前段、第三百六
十四條、第二百九十九條第一項前段、第三百七十一條，刑法第二十八條、第五十六
條、第二百零一條第一項、第二百十條、第二百二十條、第二百十六條、第二百十七
條、第三百三十九條第一項、第五十五條、第二百零五條、第二百十九條，罰金罰鍰
提高標準條例第一條前段，判決如主文。
本案經檢察官黃柏齡到庭執行職務。
中　　　華　　　民　　　國　　九十三　　年　　 十二 　　月　　二十二　　日
                                    臺灣高等法院刑事第六庭
                                        審判長法  官  高  明  哲
                                              法  官  王　麗　莉
                                              法  官  洪　英　花
右正本證明與原本無異。
如不服本判決，應於收受送達後十日內向本院提出上訴書狀，其未敘述上訴之理由者
並得於提起上訴後十日內向本院補提理由書（均須按他造當事人之人數附繕本）。
                                         　　 書記官  李  垂  福
中　　　華　　　民　　　國　　九十三　　年　　 十二 　　月　　二十三　　日
附表：
壹、偽造「郭麗虹（紅）」本票二十六張部分：
┌──┬──────┬─────────┬─────┬─────┬────┐
│編號│  本票號碼  │發票日、到期日及金│偽簽發票人│冒捺指印者│偽造之發│
│    │            │額（新台幣）      │ 姓名之人 │（已鑑定）│票人姓名│
├──┼──────┼─────────┼─────┼─────┼────┤
│ 一 │０８３１５６│八十六年六月五日  │  乙○○  │  乙○○  │ 郭麗紅 │
│    │            │八十六年十二月五日│          │          │        │
│    │            │二萬六千二百元    │          │          │        │
├──┼──────┼─────────┼─────┼─────┤        │
│ 二 │０８３１５７│八十六年六月五日  │  乙○○  │  乙○○  │        │
│    │            │八十七年一月五日  │          │          │        │
│    │            │二萬六千二百元    │          │          │        │
│    │            │                  │          │          │        │
│    │            │                  │          │          │        │
├──┼──────┼─────────┼─────┼─────┤        │
│ 三 │０８３１５８│八十六年六月五日  │  乙○○  │  乙○○  │        │
│    │            │八十七年二月五日  │          │          │        │
│    │            │二萬六千二百元    │          │          │        │
├──┼──────┼─────────┼─────┼─────┤        │
│ 四 │０８３１５９│八十六年六月五日  │  乙○○  │  乙○○  │        │
│    │            │八十七年三月五日  │          │          │        │
│    │            │二萬六千二百元    │          │          │        │
│    │            │                  │          │          │        │
├──┼──────┼─────────┼─────┼─────┼────┤
│ 五 │０８３１６０│八十六年六月五日  │  乙○○  │  乙○○  │ 郭麗虹 │
│    │            │八十七年四月五日  │          │          │        │
│    │            │二萬六千二百元    │          │          │        │
│    │            │                  │          │          │        │
├──┼──────┼─────────┼─────┼─────┤        │
│ 六 │０８３１６１│八十六年六月五日  │  張碧函  │  乙○○  │        │
│    │            │八十七年五月五日  │          │          │        │
│    │            │二萬六千二百元    │          │          │        │
│    │            │                  │          │          │        │
├──┼──────┼─────────┼─────┼─────┤        │
│ 七 │０８３１６２│八十六年六月五日  │  張碧函  │  乙○○  │        │
│    │            │八十七年六月五日  │          │          │        │
│    │            │二萬六千二百元    │          │          │        │
│    │            │                  │          │          │        │
├──┼──────┼─────────┼─────┼─────┤        │
│ 八 │０８３１６３│八十六年六月五日  │  張碧函  │  乙○○  │        │
│    │            │八十七年七月五日  │          │          │        │
│    │            │二萬六千二百元    │          │          │        │
│    │            │                  │          │          │        │
├──┼──────┼─────────┼─────┼─────┤        │
│ 九 │０８３１６４│八十六年六月五日  │  張碧函  │  乙○○  │        │
│    │            │八十七年八月五日  │          │          │        │
│    │            │二萬六千二百元    │          │          │        │
│    │            │                  │          │          │        │
├──┼──────┼─────────┼─────┼─────┤        │
│ 十 │０８３１６５│八十六年六月五日  │  張碧函  │  乙○○  │        │
│    │            │八十七年九月五日  │          │          │        │
│    │            │二萬六千二百元    │          │          │        │
│    │            │                  │          │          │        │
├──┼──────┼─────────┼─────┼─────┤        │
│十一│０８３１６６│八十六年六月五日  │  張碧函  │  乙○○  │        │
│    │            │八十七年十月五日  │          │          │        │
│    │            │二萬六千二百元    │          │          │        │
│    │            │                  │          │          │        │
├──┼──────┼─────────┼─────┼─────┤        │
│十二│０８３１６７│八十六年六月五日  │  張碧函  │  乙○○  │        │
│    │            │八十七年十一月五  │          │          │        │
│    │            │日                │          │          │        │
│    │            │二萬六千二百元    │          │          │        │
├──┼──────┼─────────┼─────┼─────┤        │
│十三│０８３１６８│八十六年六月五日  │  張碧函  │  乙○○  │        │
│    │            │八十七年十二月五  │          │          │        │
│    │            │日                │          │          │        │
│    │            │二萬六千二百元    │          │          │        │
├──┼──────┼─────────┼─────┼─────┤        │
│十四│０８３１６９│八十六年六月五日  │  張碧函  │  乙○○  │        │
│    │            │八十八年一月五日  │          │          │        │
│    │            │二萬六千二百元    │          │          │        │
│    │            │                  │          │          │        │
├──┼──────┼─────────┼─────┼─────┤        │
│十五│０８３１７０│八十六年六月五日  │  張碧函  │  乙○○  │        │
│    │            │八十八年二月五日  │          │          │        │
│    │            │二萬六千二百元    │          │          │        │
│    │            │                  │          │          │        │
├──┼──────┼─────────┼─────┼─────┤        │
│十六│０８３１７１│八十六年六月五日  │  張碧函  │  乙○○  │        │
│    │            │八十八年三月五日  │          │          │        │
│    │            │二萬六千二百元    │          │          │        │
│    │            │                  │          │          │        │
├──┼──────┼─────────┼─────┼─────┤        │
│十七│０８３１７２│八十六年六月五日  │  張碧函  │  乙○○  │        │
│    │            │八十八年四月五日  │          │          │        │
│    │            │二萬六千二百元    │          │          │        │
│    │            │                  │          │          │        │
├──┼──────┼─────────┼─────┼─────┤        │
│十八│０８３１７３│八十六年六月五日  │  張碧函  │  乙○○  │        │
│    │            │八十八年五月五日  │          │          │        │
│    │            │二萬六千二百元    │          │          │        │
│    │            │                  │          │          │        │
├──┼──────┼─────────┼─────┼─────┤        │
│十九│０８３１７４│八十六年六月五日  │  張碧函  │  乙○○  │        │
│    │            │八十八年六月五日  │          │          │        │
│    │            │二萬六千二百元    │          │          │        │
│    │            │                  │          │          │        │
├──┼──────┼─────────┼─────┼─────┤        │
│二十│０８３１７５│八十六年六月五日  │  張碧函  │  乙○○  │        │
│    │            │八十八年七月五日  │          │          │        │
│    │            │二萬六千二百元    │          │          │        │
│    │            │                  │          │          │        │
├──┼──────┼─────────┼─────┼─────┤        │
│二一│００１５５７│八十六年六月五日  │  張碧函  │  乙○○  │        │
│    │            │八十八年八月五日  │          │          │        │
│    │            │二萬六千二百元    │          │          │        │
│    │            │                  │          │          │        │
├──┼──────┼─────────┼─────┼─────┤        │
│二二│００１５５８│八十六年六月五日  │  張碧函  │  乙○○  │        │
│    │            │八十八年九月五日  │          │          │        │
│    │            │二萬六千二百元    │          │          │        │
│    │            │                  │          │          │        │
├──┼──────┼─────────┼─────┼─────┤        │
│二三│００１５５９│八十六年六月五日  │  張碧函  │  乙○○  │        │
│    │            │八十八年十月五日  │          │          │        │
│    │            │二萬六千二百元    │          │          │        │
│    │            │                  │          │          │        │
├──┼──────┼─────────┼─────┼─────┤        │
│二四│００１５６０│八十六年六月五日  │  張碧函  │  乙○○  │        │
│    │            │八十八年十一月五  │          │          │        │
│    │            │日                │          │          │        │
│    │            │二萬六千二百元    │          │          │        │
├──┼──────┼─────────┼─────┼─────┤        │
│二五│００１５６１│八十六年六月五日  │  張碧函  │  乙○○  │        │
│    │            │八十八年十二月五  │          │          │        │
│    │            │日                │          │          │        │
│    │            │二萬六千二百元    │          │          │        │
├──┼──────┼─────────┼─────┼─────┤        │
│二六│００１５６２│八十六年六月五日  │  張碧函  │  乙○○  │        │
│    │            │八十九年一月五日  │          │          │        │
│    │            │二萬六千二百元    │          │          │        │
│    │            │                  │          │          │        │
├──┼──────┴─────────┴─────┴─────┴────┤
│總計│偽造簽名數量：張碧函偽造「郭麗虹」簽名二十一枚                    │
│    │              乙○○偽造「郭麗虹」簽名一枚、「郭麗紅」簽名四枚    │
│    │偽造指印數量：乙○○二十六枚                                      │
├──┴─────────────────────────────────┤
│發票人資料不實情形：                                                    │
│載發票人「郭麗虹」身分證字號「Ｚ000000000」實際上為另案被　　  │
│  告乙○○之女張匯君之身分證字號。                                      │
└────────────────────────────────────┘
貳、偽造「鄭碧涵」本票二十四張部分
┌──┬──────┬─────────┬─────┬─────┬────┐
│編號│本票號碼    │發票日、到期日及金│偽簽發票人│冒捺指印者│備註    │
│    │            │ 額（新台幣）     │姓名之人  │（已鑑定）│        │
│    │            │      　          │　  　　  │          │        │
│    │            │                  │          │          │        │
├──┼──────┼─────────┼─────┼─────┼────┤
│ 一 │７０５８３３│八十六年七月五日  │  張碧函  │  乙○○  │        │
│    │            │八十七年三月五日  │          │          │        │
│    │            │二萬五千一百元    │          │          │        │
├──┼──────┼─────────┼─────┼─────┼────┤
│ 二 │７０５８３４│八十六年七月五日  │  張碧函  │  乙○○  │        │
│    │            │八十七年四月五日  │          │          │        │
│    │            │二萬五千一百元    │          │          │        │
│    │            │                  │          │          │        │
│    │            │                  │          │          │        │
├──┼──────┼─────────┼─────┼─────┼────┤
│ 三 │７０５８３５│八十六年七月五日  │  張碧函  │  乙○○  │        │
│    │            │八十七年五月五日  │          │          │        │
│    │            │二萬五千一百元    │          │          │        │
│    │            │                  │          │          │        │
│    │            │                  │          │          │        │
├──┼──────┼─────────┼─────┼─────┼────┤
│ 四 │７０５８３６│八十六年七月五日  │  張碧函  │  乙○○  │        │
│    │            │八十七年六月五日  │          │          │        │
│    │            │二萬五千一百元    │          │          │        │
│    │            │                  │          │          │        │
│    │            │                  │          │          │        │
├──┼──────┼─────────┼─────┼─────┼────┤
│ 五 │７０５８３７│八十六年七月五日  │  張碧函  │  乙○○  │        │
│    │            │八十七年七月五日  │          │          │        │
│    │            │二萬五千一百元    │          │          │        │
│    │            │                  │          │          │        │
├──┼──────┼─────────┼─────┼─────┼────┤
│ 六 │７０５８３８│八十六年七月五日  │  張碧函  │  乙○○  │        │
│    │            │八十七年八月      │          │          │        │
│    │            │二萬五千一百元    │          │          │        │
│    │            │                  │          │          │        │
├──┼──────┼─────────┼─────┼─────┼────┤
│ 七 │７０５８３９│八十六年七月五日  │  張碧函  │  乙○○  │        │
│    │            │八十七年八月      │          │          │        │
│    │            │二萬五千一百元    │          │          │        │
│    │            │                  │          │          │        │
├──┼──────┼─────────┼─────┼─────┼────┤
│ 八 │７０５８４０│八十六年七月五日  │  張碧函  │  乙○○  │        │
│    │            │八十七年九月      │          │          │        │
│    │            │二萬五千一百元    │          │          │        │
│    │            │                  │          │          │        │
├──┼──────┼─────────┼─────┼─────┼────┤
│ 九 │７０５８４１│八十六年七月五日  │  張碧函  │  乙○○  │        │
│    │            │八十七年十月      │          │          │        │
│    │            │二萬五千一百元    │          │          │        │
│    │            │                  │          │          │        │
├──┼──────┼─────────┼─────┼─────┼────┤
│ 十 │７０５８４２│八十六年七月五日  │  張碧函  │  乙○○  │        │
│    │            │八十七年十月      │          │          │        │
│    │            │二萬五千一百元    │          │          │        │
│    │            │                  │          │          │        │
├──┼──────┼─────────┼─────┼─────┼────┤
│十一│７０５８４３│八十六年七月五日  │  張碧函  │  乙○○  │        │
│    │            │八十七年十一月    │          │          │        │
│    │            │二萬五千一百元    │          │          │        │
│    │            │                  │          │          │        │
├──┼──────┼─────────┼─────┼─────┼────┤
│十二│７０５８４４│八十六年七月五日  │  張碧函  │  乙○○  │        │
│    │            │八十七年十二月    │          │          │        │
│    │            │二萬五千一百元    │          │          │        │
│    │            │                  │          │          │        │
├──┼──────┼─────────┼─────┼─────┼────┤
│十三│７０５８４５│八十六年七月五日  │  張碧函  │  乙○○  │        │
│    │            │八十八年一月      │          │          │        │
│    │            │二萬五千一百元    │          │          │        │
│    │            │                  │          │          │        │
├──┼──────┼─────────┼─────┼─────┼────┤
│十四│７０５８４６│八十六年七月五日  │  張碧函  │  乙○○  │        │
│    │            │八十八年二月      │          │          │        │
│    │            │二萬五千一百元    │          │          │        │
│    │            │                  │          │          │        │
├──┼──────┼─────────┼─────┼─────┼────┤
│十五│７０５８４７│八十六年七月五日  │  張碧函  │  乙○○  │        │
│    │            │八十八年三月      │          │          │        │
│    │            │二萬五千一百元    │          │          │        │
│    │            │                  │          │          │        │
├──┼──────┼─────────┼─────┼─────┼────┤
│十六│７０５８４８│八十六年七月五日  │  張碧函  │  乙○○  │        │
│    │            │八十八年四月      │          │          │        │
│    │            │二萬五千一百元    │          │          │        │
│    │            │                  │          │          │        │
├──┼──────┼─────────┼─────┼─────┼────┤
│十七│７０５８４９│八十六年七月五日  │  張碧函  │  乙○○  │        │
│    │            │八十八年五月      │          │          │        │
│    │            │二萬五千一百元    │          │          │        │
│    │            │                  │          │          │        │
├──┼──────┼─────────┼─────┼─────┼────┤
│十八│７０５８５０│八十六年七月五日  │  張碧函  │  乙○○  │        │
│    │            │八十八年六月五日  │          │          │        │
│    │            │二萬五千一百元    │          │          │        │
│    │            │                  │          │          │        │
├──┼──────┼─────────┼─────┼─────┼────┤
│十九│００１５５１│八十六年七月五日  │  乙○○  │  乙○○  │        │
│    │            │八十八年八月五日  │          │          │        │
│    │            │二萬五千一百元    │          │          │        │
│    │            │                  │          │          │        │
├──┼──────┼─────────┼─────┼─────┼────┤
│二十│００１５５２│八十六年七月五日  │  乙○○  │  乙○○  │        │
│    │            │八十八年九月五日  │          │          │        │
│    │            │二萬五千一百元    │          │          │        │
│    │            │                  │          │          │        │
├──┼──────┼─────────┼─────┼─────┼────┤
│二一│００１５５３│八十六年七月五日  │  乙○○  │  乙○○  │        │
│    │            │八十八年十月五日  │          │          │        │
│    │            │二萬五千一百元    │          │          │        │
│    │            │                  │          │          │        │
├──┼──────┼─────────┼─────┼─────┼────┤
│二二│００１５５４│八十六年七月五日  │  乙○○  │  乙○○  │        │
│    │            │八十八年十一月五  │          │          │        │
│    │            │日                │          │          │        │
│    │            │二萬五千一百元    │          │          │        │
├──┼──────┼─────────┼─────┼─────┼────┤
│二三│００１５５５│八十六年七月五日  │  乙○○  │  乙○○  │        │
│    │            │八十八年十二月五  │          │          │        │
│    │            │日                │          │          │        │
│    │            │二萬五千一百元    │          │          │        │
├──┼──────┼─────────┼─────┼─────┼────┤
│二四│００１５５６│八十六年七月五日  │  乙○○  │  乙○○  │        │
│    │            │八十九年一月五日  │          │          │        │
│    │            │二萬五千一百元    │          │          │        │
│    │            │                  │          │          │        │
├──┼──────┴─────────┴─────┴─────┴────┤
│總計│偽造簽名數量：張碧函十八枚、乙○○六枚                            │
│    │偽造指印數量：乙○○二十四枚                                      │
├──┴─────────────────────────────────┤
│發票人資料不實情形：                                                    │
│→(1)編號第一、三、四、六、八至十二、十四至十八號等十四張本票之之身分證字│
│    號均誤寫為Ｆ0000000「七五」，編號第十、十二號等二張本票身分證│
│    字號有塗改痕跡。                                                    │
│  (2)發票人聯絡住址寫成「桃園縣龜山鄉二十八號三十樓」（實際上該棟大樓並無│
│    三十樓，且張碧函係住於「十一樓」，非「三十樓」。                    │
└────────────────────────────────────┘
、偽造「丙○○」本票二十五張部分：
┌──┬──────┬─────────┬─────┬─────┬────┐
│編號│  本票號碼  │發票日、到期日及金│偽簽發票人│冒捺指印者│本院送鑑│
│    │            │額（新台幣）      │ 姓名之人 │          │定之結果│
├──┼──────┼─────────┼─────┼─────┼────┤
│ 一 │０７７８５１│八十六年五日 (月未│  張碧函  │ 不詳之人 │無法比對│
│    │            │記載)             │          │          │        │
│    │            │八十六年十月五日  │          │          │        │
│    │            │二萬五千七百元    │          │          │        │
│    │            │                  │          │          │        │
├──┼──────┼─────────┼─────┼─────┼────┤
│ 二 │０７７８５２│八十六年五日 (月未│  張碧函  │ 不詳之人 │無法比對│
│    │            │記載)             │          │          │        │
│    │            │八十六年十一月五日│          │          │        │
│    │            │二萬五千七百元    │          │          │        │
│    │            │                  │          │          │        │
├──┼──────┼─────────┼─────┼─────┼────┤
│ 三 │０７７８５３│八十六年五日 (月未│  張碧函  │ 不詳之人 │非乙○○│
│    │            │記載)             │          │          │        │
│    │            │八十六年十二月五日│          │          │        │
│    │            │二萬五千七百元    │          │          │        │
│    │            │                  │          │          │        │
│    │            │                  │          │          │        │
├──┼──────┼─────────┼─────┼─────┼────┤
│ 四 │０７７８５４│八十六年五日 (月未│  張碧函  │ 不詳之人 │非乙○○│
│    │            │記載)             │          │          │        │
│    │            │八十七年一月五日  │          │          │        │
│    │            │二萬五千七百元    │          │          │        │
│    │            │                  │          │          │        │
├──┼──────┼─────────┼─────┼─────┼────┤
│ 五 │０７７８５５│八十六年九月五日  │  張碧函  │ 不詳之人 │非乙○○│
│    │            │八十七年二月五日  │          │          │        │
│    │            │二萬五千七百元    │          │          │        │
├──┼──────┼─────────┼─────┼─────┼────┤
│ 六 │０７７８５６│八十六年九月五日  │  張碧函  │ 不詳之人 │非乙○○│
│    │            │八十七年三月五日  │          │          │        │
│    │            │二萬五千七百元    │          │          │        │
│    │            │                  │          │          │        │
│    │            │                  │          │          │        │
├──┼──────┼─────────┼─────┼─────┼────┤
│ 七 │０７７８５７│八十六年九月五日  │  張碧函  │ 不詳之人 │無法比對│
│    │            │八十七年四月五日  │          │          │        │
│    │            │二萬五千七百元    │          │          │        │
│    │            │                  │          │          │        │
│    │            │                  │          │          │        │
├──┼──────┼─────────┼─────┼─────┼────┤
│ 八 │０７７８５８│八十六年九月五日  │  張碧函  │ 不詳之人 │非乙○○│
│    │            │八十七年五月五日  │          │          │        │
│    │            │二萬五千七百元    │          │          │        │
│    │            │                  │          │          │        │
│    │            │                  │          │          │        │
├──┼──────┼─────────┼─────┼─────┼────┤
│ 九 │０７７８５９│八十六年九月五日  │  張碧函  │ 不詳之人 │無法比對│
│    │            │八十七年六月五日  │          │          │        │
│    │            │二萬五千七百元    │          │          │        │
│    │            │                  │          │          │        │
│    │            │                  │          │          │        │
├──┼──────┼─────────┼─────┼─────┼────┤
│ 十 │０７７８６０│八十六年九月五日  │  張碧函  │ 不詳之人 │無法比對│
│    │            │八十七年七月五日  │          │          │        │
│    │            │二萬五千七百元    │          │          │        │
│    │            │                  │          │          │        │
│    │            │                  │          │          │        │
├──┼──────┼─────────┼─────┼─────┼────┤
│十一│０７７８６１│八十六年九月五日  │  張碧函  │ 不詳之人 │非乙○○│
│    │            │八十七年八月五日  │          │          │        │
│    │            │二萬五千七百元    │          │          │        │
│    │            │                  │          │          │        │
│    │            │                  │          │          │        │
├──┼──────┼─────────┼─────┼─────┼────┤
│十二│０７７８６２│八十六年九月五日  │  張碧函  │ 不詳之人 │非乙○○│
│    │            │八十七年九月五日  │          │          │        │
│    │            │二萬五千七百元    │          │          │        │
│    │            │                  │          │          │        │
│    │            │                  │          │          │        │
├──┼──────┼─────────┼─────┼─────┼────┤
│十三│０７７８６３│八十六年九月五日  │  張碧函  │ 不詳之人 │非乙○○│
│    │            │八十七年十月五日  │          │          │        │
│    │            │二萬五千七百元    │          │          │        │
│    │            │                  │          │          │        │
│    │            │                  │          │          │        │
│    │            │                  │          │          │        │
├──┼──────┼─────────┼─────┼─────┼────┤
│十四│０７７８６４│八十六年九月五日  │  張碧函  │ 不詳之人 │無法比對│
│    │            │八十七年十一月五日│          │          │        │
│    │            │二萬五千七百元    │          │          │        │
│    │            │                  │          │          │        │
│    │            │                  │          │          │        │
├──┼──────┼─────────┼─────┼─────┼────┤
│十五│０７７８６５│八十六年九月五日  │  張碧函  │ 不詳之人 │無法比對│
│    │            │八十七年十二月五日│          │          │        │
│    │            │二萬五千七百元    │          │          │        │
│    │            │                  │          │          │        │
│    │            │                  │          │          │        │
├──┼──────┼─────────┼─────┼─────┼────┤
│十六│０７７８６６│八十六年九月五日  │  張碧函  │ 不詳之人 │無法比對│
│    │            │八十八年一月五日  │          │          │        │
│    │            │二萬五千七百元    │          │          │        │
│    │            │                  │          │          │        │
│    │            │                  │          │          │        │
├──┼──────┼─────────┼─────┼─────┼────┤
│十七│０７７８６７│八十六年九月五日  │  張碧函  │ 不詳之人 │非乙○○│
│    │            │八十八年二月五日  │          │          │        │
│    │            │二萬五千七百元    │          │          │        │
│    │            │                  │          │          │        │
│    │            │                  │          │          │        │
├──┼──────┼─────────┼─────┼─────┼────┤
│十八│０７７８６８│八十六年九月五日  │  無簽名  │ 不詳之人 │非乙○○│
│    │            │八十八年三月五日  │  有指印  │          │        │
│    │            │二萬五千七百元    │          │          │        │
│    │            │                  │          │          │        │
│    │            │                  │          │          │        │
├──┼──────┼─────────┼─────┼─────┼────┤
│十九│０７７８６９│八十六年九月五日  │  張碧函  │ 不詳之人 │非乙○○│
│    │            │八十八年四月五日  │          │          │        │
│    │            │二萬五千七百元    │          │          │        │
│    │            │                  │          │          │        │
│    │            │                  │          │          │        │
├──┼──────┼─────────┼─────┼─────┼────┤
│二十│０７７８７０│八十六年九月五日  │  張碧函  │ 不詳之人 │無法比對│
│    │            │八十八年五月五日  │          │          │        │
│    │            │二萬五千七百元    │          │          │        │
│    │            │                  │          │          │        │
│    │            │                  │          │          │        │
├──┼──────┼─────────┼─────┼─────┼────┤
│二一│０７７８７１│八十六年九月五日  │  張碧函  │ 不詳之人 │非乙○○│
│    │            │八十八年六月五日  │          │          │        │
│    │            │二萬五千七百元    │          │          │        │
│    │            │                  │          │          │        │
│    │            │                  │          │          │        │
├──┼──────┼─────────┼─────┼─────┼────┤
│二二│０７７８７２│八十六年九月五日  │  無簽名  │ 不詳之人 │非乙○○│
│    │            │八十八年七月五日  │  有指印  │          │        │
│    │            │二萬五千七百元    │          │          │        │
│    │            │                  │          │          │        │
│    │            │                  │          │          │        │
├──┼──────┼─────────┼─────┼─────┼────┤
│二三│０７７８７３│八十六年九月五日  │  張碧函  │  無指印  │        │
│    │            │八十八年八月五日  │          │  有簽名  │        │
│    │            │二萬五千七百元    │          │          │        │
│    │            │                  │          │          │        │
│    │            │                  │          │          │        │
├──┼──────┼─────────┼─────┼─────┼────┤
│二四│０７７８７４│八十六年九月五日  │  張碧函  │ 不詳之人 │非乙○○│
│    │            │八十八年九月五日  │          │          │        │
│    │            │二萬五千七百元    │          │          │        │
│    │            │                  │          │          │        │
│    │            │                  │          │          │        │
├──┼──────┼─────────┼─────┼─────┼────┤
│二五│０７７８７５│八十六年九月五日  │  張碧函  │ 不詳之人 │非乙○○│
│    │            │八十八年十月五日  │          │          │        │
│    │            │二萬五千七百元    │          │          │        │
│    │            │                  │          │          │        │
│    │            │                  │          │          │        │
├──┼──────┴─────────┴─────┴─────┴────┤
│總計│偽造簽名數量：張碧函二十三枚                                      │
│    │偽造指印數量：不詳之人指印二十四枚                                │
└──┴─────────────────────────────────┘
附錄本案論罪科刑法條全文：
刑法第二百零一條
意圖供行使之用，而偽造、變造公債票、公司股票或其他有價證券者，處三年以上十
年以下有期徒刑，得併科三千元以下罰金。
行使偽造、變造之公債票、公司股票或其他有價證券，或意圖供行使之用，而收集或
交付於人者，處一年以上七年以下有期徒刑，得併科三千元以下罰金。
刑法第二百十條：
偽造、變造私文書，足以生損害於公眾或他人者，處五年以下有期徒刑。
刑法第二百十六條：
行使第二百十條至第二百十五條之文書者，依偽造、變造文書或登載不實事項或使登
載不實事項之規定處斷。
刑法第二百二十條第一項：
在紙上或物品上之文字、符號、圖畫、照像，依習慣或特約，足以為表示其用意之證
明者，關於本章及本章以外各罪，以文書論。錄音、錄影或電磁紀錄，藉機器或電腦
之處理所顯示之聲音、影像或符號，足以為表示其用意之證明者，亦同。
刑法第二百十七條第一項：
偽造印章、印文或署押，足以生損害於公眾或他人者，處三年以下有期徒刑。
刑法第三百三十九條第一項：
意圖為自己或第三人不法之所有，以詐術使人將本人或第三人之物交付者，處五年以
下有期徒刑、拘役或科或併科一千元以下罰金。
